臺灣澎湖地方法院刑事判決　　　　　　　 100年度易字第14號
公　訴　人　臺灣澎湖地方法院檢察署檢察官
被　　　告　洪錦鳳
選任辯護人　駱怡雯律師
上列被告因詐欺等案件，經檢察官提起公訴（99年度偵字第391號）
，本院判決如下：
    主  文
洪錦鳳犯詐欺取財罪，處有期徒刑壹年貳月；又行使偽造私文書
，足以生損害於公眾及他人，處有期徒刑壹年貳月。應執行有期
徒刑貳年。
    事  實
一、洪錦鳳係洪敏聰之大姊，其等之弟洪敏志生前因小兒麻痺不
    良於行，且因病需長期洗腎，均由才錦負責照顧其生活起居
    ，洪敏志為感謝才錦之照顧，乃於97年10月間，將其名下坐
    落澎湖縣馬公市○○街97巷10號之建築物及澎湖縣馬公市○
    ○段882地號土地，以買賣為由移轉登記予才錦名下，但才
    錦實際上並未支付任何買賣價金予洪敏志。嗣洪敏志於98年
    2 月1日因肺炎合併急性呼吸衰竭、疑似腹膜炎、慢性腎衰
    竭等疾病入院至加護病房治療，洪錦鳳以上開不動產為洪敏
    志之財產，要求才錦歸還，嗣同年月10日洪敏志日因病死亡
    ，洪錦鳳出面處理洪敏志之後事，才錦因尚未支付該不動產
    價金，且為避免日後糾紛，乃同意歸還該不動產予洪敏志家
    人，洪錦鳳明知上開不動產經才錦歸還後，屬於洪敏志之遺
    產，在遺產分割之前，屬全體繼承人公同共有，竟基於意圖
    為自己不法所有之犯意，未經其餘家屬同意即擅自與才錦交
    涉，以其為洪敏志家人之代表，要求才錦將上開不動產移轉
    登記於自己名下，致才錦陷於錯誤，而將該不動產以贈與名
    義移轉登記予洪錦鳳名下，致生損害於洪敏志及其他繼承人
    。
二、洪錦鳳又明知洪敏志死亡後，其遺留於澎湖第二信用合作社
    帳戶（帳號00000000000000號，下稱澎湖二信帳戶）、第一
    商業銀行澎湖分行帳戶（帳號00000000000號，下稱澎湖一
    銀帳戶)內之存款應由全體繼承人公同共有，在遺產分割之
    前，須經全體繼承人同意，復基於意圖為自己不法所有及行
    使偽造私文書之接續犯意，在未經全體繼承人同意下，於98
    年2月11日，擅自持洪敏志澎湖二信帳戶存摺及印章，至澎
    湖縣馬公市○○路61號澎湖二信，在取款憑條存戶簽章欄上
    盜蓋洪敏志之印章，填寫取款金額125萬3971元、帳戶帳號
    00000000000000號、日期98年2月11日等事項，表示係洪敏
    志於98年2月11日欲自其澎湖二信帳戶內提領125萬3971 元
    之意思，而偽造以洪敏志名義出具取款憑條私文書，將之交
    付不知情澎湖二信承辦人員而行使之，致使該行不知情承辦
    人員陷於錯誤，如數將該筆存款核准領取並轉入洪錦鳳於澎
    湖二信之帳號00000000000000號帳戶內，致生損害於澎湖二
    信對於帳戶管理之正確性及洪敏聰等繼承人；洪錦鳳復分別
    98年2月11日、98年2月12日，擅自持洪敏志澎湖一銀帳戶存
    摺及印章，至澎湖縣馬公市○○路88號澎湖一銀，先後三次
    在取款憑條存戶簽章欄上盜蓋洪敏志印章，並分別填寫取款
    金額2萬2891元、2萬5122元、3萬6072元，帳戶帳號
    00000000000號、日期98年12月11、12日等事項，表示係洪
    敏志分別於98年2月11、12日欲自其澎湖一銀帳戶內各提領
    金額2萬2891元、2萬5122元、3萬6072元之意思，而偽造以
    洪敏志名義出具取款憑條私文書，將之交付不知情澎湖一銀
    承辦人員而行使之，使該不知情承辦人員陷於錯誤，誤以為
    洪錦鳳係依洪敏志本人授權而領款，而據以辦理自洪敏志之
    澎湖一銀帳號00000000000號帳戶領款之手續，並將上開3
    筆現金共計84085元交付洪錦鳳，足生損害於澎湖一銀對於
    帳戶管理之正確性及洪敏聰等繼承人。
三、案經告訴人洪敏聰訴由臺灣澎湖地方法院檢察署檢察官偵查
    起訴。
    理      由
甲、程序方面：
    按被告以外之人於審判外之言詞或書面陳述，除法律有規定
    者外，不得作為證據，刑事訴訟法第159條第1項定有明文；
    復按被告以外之人於偵查中向檢察官所為之陳述，除顯有不
    可信之情況者外，得為證據，同法第159條之1第2項亦有規
    定。本案公訴人據以認定事實之證據，包括告訴人洪敏聰於
    偵查中之指述、證人才錦於偵查中所為之證詞，均無顯不可
    信之情形存在，且於本院審理時亦到庭結證明確，依刑事訴
    訟法第159條之1第2項規定，自具備證據能力而均得作為證
    據，合先敘明。
乙、實體方面：
一、訊據被告洪錦鳳矢口否認有何詐欺、偽造文書等犯行，辯稱
    ：坐落澎湖縣馬公市○○街97巷10號房地為被繼承人洪敏志
    生前自行購置，洪敏志生前已自行處分將之移轉登記予才錦
    ，並非洪敏志之遺產，洪敏志死亡後，才錦不願處理該房屋
    內供奉洪家祖先祭祀之問題，乃自願將該房地過戶給被告，
    又洪敏志死亡後，被告得到其他繼承人洪敏聰、歐洪美香之
    同意或授權，始自洪敏志澎湖二信、澎湖一銀之帳戶內領取
    該帳戶內之存款，以做為處理洪敏志喪事之用或放置於家中
    以便日後分配，並非偽造文書，且因洪敏志生前於95年5月
    間曾向被告借款251萬7048元，被告自洪敏志帳戶內提出上
    開款項，亦有用以抵償債務之意，並無詐欺之意圖云云。惟
    查：
（一）前開事實，業據告訴人洪敏聰指述綦詳，並有澎湖縣馬公
      市○○街97巷10號房地之土地、建物移轉登記原始申辦及
      過戶資料、澎湖一銀取款憑條、澎湖二信取款憑條、洪敏
      志澎湖二信帳號00000000000000號存摺影本、被告洪錦鳳
      澎湖二信帳號存摺影本、戶籍謄本、診斷證明書在卷可憑
      。
（二）坐落澎湖縣馬公市○○街97巷10號房地乃被繼承人洪敏志
      生前以買賣為原因移轉登記予案外人才錦，但才錦實際上
      並未支付任何買賣價金予洪敏志，嗣洪敏志於98年2月初
      日因病入院至加護病房治療，洪錦鳳以上開不動產為洪敏
      志之財產，要求才錦歸還，嗣同年月10日洪敏志日因病死
      亡，洪錦鳳出面處理洪敏志之後事，才錦因尚未支付該不
      動產價金，且為避免日後糾紛，乃同意歸還該不動產予洪
      敏志家人，並將上開不動產移轉登記於被告洪錦鳳名下一
      情，業據證人才錦於偵查及本院審理時證述明確，並有該
      不動產移轉登記資料、切結書在卷可憑，被告辯稱因才錦
      不願處理該房屋祖先祭祀問題，故自願將該不動產贈與被
      告云云，不僅與常情不符，且與才錦之證詞有極大出入，
      難以採信。今被告未徵得洪敏志其他繼承人同意之情況下
      ，要求才錦將該不動產移轉登記予自己名下，致使才錦陷
      於錯誤，認為被告係洪敏志繼承人之代表而移轉登記，詎
      被告取得該不動產後，又以該不動產為才錦所贈與，排斥
      其他繼承人之對該不動產之繼承權，則被告有意圖為自己
      不法所有之詐欺犯意，實甚為明顯。
（三）被告復辯稱其領取被繼承人洪敏志澎湖二信、澎湖一銀帳
      戶內之款項，係經過全體繼承人同意獲授權云云，惟此點
      業經告訴人洪敏聰堅決否認，且被告於偵查中已自陳：「
      因為我弟弟匆忙去世，我領出來幫她處理喪事，一方面我
      弟弟洪敏志有欠我錢，我想要拿回來，所以才去提領這些
      錢」等語（見98年他字第37號卷二，頁294），足證被告
      領取上開款項確實未經過其餘繼承人之同意。被告雖又提
      出澎湖二信之存摺資料，以證明洪敏志曾於95年5月間向
      被告借款251萬7048元，然該存摺資料僅能證明95年5月8
      日被告之澎湖在二信00000000000000號帳戶內曾領出251
      萬7048元，同日被繼承人洪敏志之澎湖二信帳號
      00000000000000號之帳戶內則存入數量相同之金額，但無
      法證明該筆資金流動之原因係屬借款，且縱令洪敏志有向
      被告借款之事屬實，被告亦不得在未對全體繼承人主張有
      此債權存在，並確定數額之洪敏志之遺產前，即私自逕由
      洪敏志上開帳戶內領取款項，處分遺產；被告於本院審理
      時自承其於98年2月13日提領70萬元用以處理洪敏志之後
      事，而因洪敏志後事支出之總金額為557278元，有存摺影
      本、各該收據影本在卷可按，足證被告自洪敏志帳戶內所
      領取之70萬元款項已足以支應洪敏志之喪葬費用，被告上
      開所領取之125萬3971元、84085元實難認與喪葬費有何關
      連。
（四）按繼承，因被繼承人死亡而開始；繼承人自繼承開始，除
      本法另有規定外，承受被繼承人財產上之一切權利、義務
      ，民法第1147條、第1148條前段分別定有明文；復按繼承
      人有數人時，在分割遺產前，各繼承人對於遺產全部為公
      同共有，同法第1151條亦有規定。被繼承人洪敏志既已於
      98年2月10 日死亡，其名下之財產，自其死亡之時起，應
      由全體繼承人即被告、告訴人洪敏聰及其餘繼承人共同繼
      承，且公同共有。又依民法第828條規定：「公同共有人
      之權利義務，依其公同關係所由規定之法律或契約定之。
      除前項之法律或契約另有規定外，公同共有物之處分，及
      其他之權利行使，應得公同共有人全體之同意。」故在洪
      敏志之遺產分割、公同共有關係消滅前，洪敏志遺產之處
      分，自應得全體繼承人之同意。本件被告洪錦鳳在未得到
      全體繼承人同意之情況下，擅自從被繼承人洪敏志之帳戶
      內提領其名下之財產，又未能證明係用於喪葬或其他合法
      用途，其有意圖為自己不法所有之詐欺犯意，已堪認定。
二、綜上所述，被告前開所辯，均無非圖卸之詞，不足採信，本
    件事證明確，應依法論科。
丙、論罪科刑部分：
一、核被告如犯罪事實欄一所為，係犯刑法第339條第1項詐欺取
    財罪，公訴意旨雖認被告此部分涉犯竊佔罪嫌，然被告亦為
    被繼承人洪敏志之繼承人，對上開不動產有共有權存在，其
    對該不動產亦有使用收益之權，縱使其使用超越其權利範圍
    ，亦與竊佔他人不動產之構成要件不符，是檢察官認被告此
    部分行為構成竊占罪而提起公訴，尚有未洽，惟被告以不正
    方式使被害人才錦誤認其為繼承人之代表，而將該不動產移
    轉登記予被告之事實，已於起訴事實載明，且此部分與起訴
    之竊占犯行係屬同一之基本社會事實，爰依法變更起訴法條
    為刑法第339條第1項之詐欺取財罪，附此敘明。
二、核被告如犯罪事實欄二所為，係分別犯刑法第216條、第210
    條之行使偽造私文書罪及第339條第1項之詐欺取財罪，被告
    盜用印章蓋用印文之行為，為偽造私文書之階段行為，其等
    偽造私文書復為行使之高度行為所吸收，均不另論罪。又被
    告如犯罪事實欄二所犯數次之詐欺、偽造文書犯行，時間密
    接，各行為之獨立性極為薄弱，依一般社會健全觀念，難以
    強行分開，顯係欲達同一詐欺取財之接續動作，在主觀上係
    基於接續之犯意為之，應各論以接續犯。被告所犯上開2罪
    間，係以一行為同時觸犯行使偽造私文書及詐欺取財罪，為
    想像競合犯，依刑法第55條規定，應從一重論以行使偽造私
    文書罪。
三、被告所犯上開詐欺罪及行使偽造私文書罪2罪間，犯意各別
    、行為互殊，應分論併罰。爰審酌被告貪圖遺產，盜領被繼
    承人帳戶之存款，並排斥其他繼承人對上開不動產之繼承權
    ，損害全體繼承人權益及銀行帳戶管理正確性，犯後又未坦
    承犯行、態度不佳等一切情狀，依法分別量處如主文所示之
    刑，並定其應執行之刑。
四、被告所盜蓋洪敏志之印文係屬真正印章之印文，並非屬偽造
    印章之印文；而偽造之取款憑條，業已行使交付予銀行收執
    而所有，非屬被告所有供犯罪所用之物，爰均不為沒收之諭
    知，附此敘明。
據上論斷，應依刑事訴訟法第299 條第1 項前段、第300 條，
刑法第216條、第210條、第339條第1項、第55條、第51條第5款
，刑法施行法第1條之1，判決如主文。
本案經檢察官陳顗安到庭執行職務。
中    華    民    國    100    年    7    月    8    日
                  刑事庭  審判長法  官  管安露
                                法  官  陳順輝
                                法  官  李宛玲
以上正本證明與原本無異。
如不服本判決應於收受判決後10日內向本院提出上訴書狀，並應
敘述具體理由；其未敘述上訴理由者，應於上訴期間屆滿後20日
內向本院補提理由書(均須按他造當事人之人數附繕本)「切勿逕
送上級法院」。
中    華    民    國   100    年    7     月    8     日
                                書記官  林德盛
附錄本件判決論罪科刑法條：
刑法第210條：
偽造、變造私文書，足以生損害於公眾或他人者，處 5 年以下
有期徒刑。
刑法第216條：
行使第 210 條至第 215 條之文書者，依偽造、變造文書或登載
不實事項或使登載不實事項之規定處斷。
刑法第339條：
意圖為自己或第三人不法之所有，以詐術使人將本人或第三人之
物交付者，處 5 年以下有期徒刑、拘役或科或併科 1 千元以下
罰金。
以前項方法得財產上不法之利益或使第三人得之者，亦同。
前二項之未遂犯罰之。